【裁判字號】    98,重上,2
【裁判日期】    990622
【裁判案由】    損害賠償
【裁判全文】
臺灣高等法院高雄分院民事判決           98年度重上字第2號
上  訴  人
即被上訴人  高雄市政府環境保護局
法定代理人  丁○○
訴訟代理人  周村來律師
            周元培律師
被上訴人
即上訴人    中鼎工程股份有限公司
法定代理人  丙○○
訴訟代理人  蘇吉雄律師
            陳雅娟律師
參  加  人  乙○○○○○○ ○○○○○○○○○○○○○○○○○○（德商西門子股份有
            限公司）
法定代理人  甲○○○○ ○○○○○○○○
訴訟代理人  李宗德律師
複代理人    孫煜輝律師
上列當事人間因請求損害賠償等事件，對於民國97年12月1 日臺
灣高雄地方法院91年度重訴字第611 號第一審判決提起上訴，本
院於99年6 月1 日辯論終結，茲判決如下：
    主  文
原判決關於駁回高雄市政府環境保護局後開第二項之訴部分，及
該部分假執行之聲請，並訴訟費用之裁判廢棄。
中鼎工程股份有限公司應給付高雄市政府環境保護局新台幣參仟
肆佰玖拾參萬貳仟壹佰玖拾元，及自民國91年6 月14日起至清償
日止，按週年利率百分之五計算之利息。
高雄市政府環境保護局其餘上訴駁回。
中鼎工程股份有限公司之上訴駁回。
第一、二審訴訟費用，由中鼎工程股份有限公司負擔十分之七，
餘由高雄市政府環境保護局負擔。
本判決命中鼎工程股份有限公司給付部分，於高雄市政府環境保
護局以新台幣壹仟壹佰陸拾肆萬元為中鼎工程股份有限公司預供
擔保後得假執行，但中鼎工程股份有限公司如以新台幣參仟肆佰
玖拾參萬元為高雄市政府環境保護局預供擔保，得免為假執行。
    事 實 及 理 由
一、高雄市政府環境保護局（下稱高雄市環保局）法定代理人先
    後變更為劉俊一、丁○○，並分別經劉俊一、丁○○聲明承
    受訴訟，核無不合，先予敘明。
二、本訴部分：
  (一)高雄市環保局主張：伊委託中央信託局，於民國85年3 月18
    日與中鼎工程股份有限公司（下稱中鼎公司）簽訂「高雄市
    政府環境保護局南區資源回收廠（下稱南區資源回收廠）統
    包建廠工程」合約書，由中鼎公司承作系爭統包建廠工程。
    系爭工程於89年1 月19日完成驗收，中鼎公司就所有之設備
    、材料，依約應自驗收合格日起保固3 年。而南區資源回收
    廠設有4 座焚化爐，每爐每日可燃燒處理450 噸之垃圾，另
    設有1 部裝置容量為54WH之汽輪發電機（下稱系爭發電機）
    ，用以將焚化爐所產生之蒸汽熱能轉為電能，除供應廠內製
    程所需之外，又可將多餘之電力回收給台電公司。詎系爭工
    程保固期間，系爭發電機先後於89年6 月17日、90年2 月18
    日發生出線端故障事故（以下分別稱第一次故障、第二次故
    障），經發電機製造廠商即參加人德商西門子股份有限公司
    （下稱西門子公司）至現場檢修測試後，依序各於89年7 月
    6 日、90年4 月23日恢復運轉。而伊因系爭發電機上開二次
    故障事故，各受有修復期間支出購電費及所失售電費利益之
    損失，合計新台幣（下同）5585萬5833元，且據中鼎公司於
    90年6 月27日提出之西門子公司檢修及事故分析報告所述，
    始知悉系爭發電機第一次、第二次故障為可歸責中鼎公司之
    事由所致，自應由中鼎公司賠償伊所受上開損害。爰依民法
    第495 條第1 項瑕疵擔保責任之規定或不完全給付之法律關
    係，請求中鼎公司給付伊5585萬5833元，及自起訴狀繕本送
    達翌日起算之法定遲延利息，暨陳明願供擔保聲請准予宣告
    假執行。
  (二)中鼎公司則以：1.系爭發電機第一次故障時間為89年6 月17
    日至同年7 月6 日，高雄市環保局迄91年6 月間始起訴請求
    賠償，依民法第514 條第1 項規定，其損害賠償請求權已罹
    於1 年之時效而消滅；第二次故障時間為90年2 月18日至同
    年4 月23日，距系爭發電機完成交付之89年1 月17日、18日
    ，已逾1 年，且高雄市環保局未於發現瑕疵後1 年內請求賠
    償，依民法第498 條、第514 條第1 項規定，均不得再主張
    瑕疵損害賠償；2.系爭發電機係由西門子公司負責設計、製
    造、安裝及調校試車等工作，因其對於共振頻率之調整錯誤
    或不當，致造成二次故障，不能要求伊負責，況且該發電機
    配有自動同步裝置及自動保護裝置，前者可避免非同步網路
    相互連接，頻率及相位差亦可自動調整，後者則可防止短路
    及負載跳脫，則上開故障亦應屬高雄市環保局人員操作不當
    所致，應負擔6 成以上之責任，伊亦得主張過失相抵；3.系
    爭發電機二次故障，修復時間各為20天、64天，均屬合理之
    修復期間，高雄市環保局應不得請求伊賠償該期間之購電費
    及售電費；4.系爭工程之進行，經高雄市環保局於87年2 月
    21日函請伊趕工，伊於同年3 月12日函覆同意配合趕工等語
    ，同時於當日函文及嗣後於同年10月28日發函，提出成本增
    加及補償建議方案，經高雄市環保局於88年3 月3 月召開「
    為確保南區資源回收廠六月底前垃圾能進場試燒研議趕工獎
    勵作業事宜會議」（下稱趕工作業會議），雙方達成共識，
    即已達成趕工契約之合意，伊並依趕工契約，於88年10月6
    日完成系爭工程，較諸合約原定完工日89年2 月14日，提前
    131 日完工，伊自得本於兩造趕工契約，請求高雄市環保局
    依行政院公布之「公共工程發放趕工獎金實施要點」（下稱
    趕工獎金要點）第3 點、第7 點規定，給付伊趕工獎金計
    7666萬1918元；即或認兩造間無趕工之合意，高雄市環保局
    就系爭工程提前完工，亦屬無法律上原因而受有利益，致伊
    受損害，伊亦得請求其返還同額之不當利得，並主張與高雄
    市環保局上開請求瑕疵損害賠償之金額相抵銷等語，資為抗
    辯。
  (三)西門子公司則陳述：系爭發電機之設計已考量在通常運轉下
    所有可預期之振動源及兩倍頻率振動狀況，且配有自動同步
    裝置，可避免非同步網路相互連接，頻率及相位差亦可自動
    調整，另亦配有自動保護裝置，可防止短路及負載跳脫，是
    上開故障並非設計不良或安裝監督之缺失，應係操作人員之
    操作失誤；另伊僅負責系爭發電機之供應、運送及安裝監督
    ，而不及其他工作項目；系爭發電機發生故障之原因係連接
    發電機之其他系統零件（如基座），在偶然之情形下發生相
    同之頻率所致，此為一種少見之情形，並不可歸責於機器提
    供之廠商未檢查機械共振頻率等語。
三、反訴部分：
  (一)中鼎公司反訴主張：伊與高雄市環保局已成立趕工契約，且
    因趕工而提前131 日完工，業如上所述，高雄市環保局應給
    付伊趕工獎金7666萬1918元；如認兩造間無趕工之合意，高
    雄市環保局就系爭工程因提前完工所受利益，亦得依趕工獎
    金要點第3 點、第7 點計算，而為7666萬1918元，伊並得依
    不當得利之規定請求返還。爰依兩造間趕工契約或不當得利
    之法律關係，請求高雄市環保局給付7666萬1918元，及自反
    訴狀繕本送達翌日起算之法定遲延利息，暨陳明願供現金或
    兆豐國際商業銀行可轉讓定期單為擔保，聲請准予宣告假執
    行。
  (二)高雄市環保局則以：系爭趕工作業會議，僅就關於自88年6
    月30日開始試運轉及於88年11月15日依約完工之時程，達成
    合意，關於是否符合趕工獎金之規定，則責由中興工程顧問
    股份有限公司（下稱中興公司）於3 日內確認，俾報局核辦
    ，尚未達成給付中鼎公司一定金額之趕工獎金之合意；中興
    公司僅協助伊進行系爭工程，並無代為意思表示之權限，故
    其回函稱「本件似可適用趕工獎金要點」等語，無拘束伊之
    效力。嗣伊於88年5 月5 日召集相關局處開會研商結果，認
    援用趕工獎金要點並不妥適，而否准之，兩造即未成立趕工
    合意。又系爭工程完工期限為89年2 月14日，則中鼎公司於
    該期限前完工並為工作物之交付，均屬依債之本旨而為給付
    ，且債務人原得於清償期前完成給付，自不符合不當得利之
    要件，不得依不當得利之規定請求伊給付等語，資為抗辯。
四、原審認高雄市環保局請求中鼎公司賠償二次發電機故障所受
    購電費及售電費損失計5585萬5833元；中鼎公司請求高雄市
    環保局給付趕工獎金7666萬1918元，均有理由，且中鼎公司
    得為抵銷之主張，經抵銷結果，中鼎公司已無須對高雄市環
    保局給付，及中鼎公司行使抵銷權結果，得請求之趕工獎金
    餘額僅為2080萬6085元，故其反訴請求高雄市環保局給付趕
    工獎金，於該金額內為有理由；逾該金額之請求為無理由，
    而為判決：(一)本訴部分：高雄市環保局之訴及假執行之聲請
    均駁回；(二)反訴部分：高雄市環保局應給付中鼎公司2080萬
    6085元本息，及為附條件准、免假執行之宣告，而駁回中鼎
    公司其餘之訴及假執行之聲請。兩造就原審判決不利部分均
    聲明不服，高雄市環保局求為判決：(一)原判決不利高雄市環
    保局部分廢棄，(二)上開廢棄部分，本訴部分，中鼎公司應給
    付高雄市環保局5585萬5833元本息；反訴部分，中鼎公司在
    第一審之訴及假執行之聲請均駁回。中鼎公司求為判決：(一)
    原判決不利中鼎公司部分廢棄，(二)上開廢棄部分，高雄市環
    保局應再給付中鼎公司5585萬5833元本息。兩造並均請求判
    決駁回對造之上訴。
五、兩造就下列事項並不爭執（原審卷(四)第247 至248 頁，262
    至266頁，卷(五)14頁），堪認為真實：
  (一)高雄市環保局委託中央信託局，於85年3 月18日與中鼎公司
    簽訂系爭工程合約；系爭工程於89年1 月19日完成驗收，中
    鼎公司依約應自驗收合格之日起保固3 年，故保固期限於92
    年1 月18日屆滿。
  (二)中鼎公司於85年5 月31日與西門子公司簽訂供應契約，由西
    門子公司提供系爭工程契約履行所需之汽輪發電機1 組，該
    發電機由西門子公司設計生產，並監督中鼎公司安裝及試車
    完成。
  (三)南區資源回收廠設有4 座焚化爐，每爐每日可燃燒處理450
    噸垃圾，另設有系爭發電機1 部（裝置容量為54WH之汽輪發
    電機），用以將焚化爐所產生之蒸汽熱能轉為電能，除供應
    廠內製程所需之外，尚可將多餘之電力回收出售台電公司。
  (四)系爭發電機於89年6 月17日發生第一次故障，於89年7 月6
    日修復完成，耗時20天；於90年2 月18日發生第二次故障，
    於90年4 月23日修復完成，耗時64天，二次故障均係因發電
    機出線端（即輸出連接器引線）熔斷及局部斷裂；二次故障
    之合理修復期間依序各為20日及64日。
  (五)高雄市環保局因上開第一次發電機故障事故，受有支出購電
    費損害837 萬6766元、售電費損失1254萬6877元；第二次發
    電機故障事故，受有支出購電費損害1258萬7883元、售電費
    損失2234萬4307元，合計5585萬5833元。
  (六)高雄市環保局於87年2 月21日函請中鼎公司就系爭工程趕工
    ，中鼎公司於同年3 月12日函覆表示同意配合趕工，並提出
    成本增加及補償建議方案；嗣南區資源回收廠於88年3 月3
    日召開趕工作業會議，會議紀錄結論記載：「一為確保南區
    資源回收廠6 月底前垃圾能進廠試燒，經中興公司研提相關
    趕工目標期限如下：(1)自88年6 月30日零時起開始接收垃圾
    進行試運轉焚化作業，…(2)88年11月15日前依統包合約規定
    完工。二上開二項期限目標要件經與會代表充分討論後達成
    共識。三請中興公司於本會議紀錄文到3 日內確認本案是否
    符合行政院87年12月14日趕工獎金要點後函復本廠，俾據以
    報局憑辨。」並由高雄市環保局於88年3 月8 日檢送該會議
    紀錄予中鼎公司。
  (七)系爭工程於88年10月6 日施作完成，較諸合約完工日89年2
    月14日，提前131 日。
  (八)如依趕工獎金要點第3 點第1 項規定「每提早完工一日，給
    予原合約決標總價除以工期所得金額百分之15獎金」之給付
    標準核計，中鼎公司所得請求之趕工對價金額為7666萬1918
    元。
六、兩造爭執事項為：
  (一)高雄市環保局之瑕疵擔保損害賠償請求權是否已罹於民法第
    498條之除斥期間或第514條之時效期間？
  (二)系爭發電機發生二次故障，原因為何？是否可歸責於中鼎公
    司？高雄市環保局依民法第495 條第1 項瑕疵擔保責任之規
    定或第227 條不完全給付之法律關係，請求中鼎公司賠償所
    受損害，有無理由？
  (三)中鼎公司是否因故障於合理期間內修復，即不負損害賠償責
    任？
  (四)高雄市環保局之使用人就上開故障之發生，有無可歸責事由
    ？有無過失相抵之適用？
  (五)兩造間就系爭工程有無成立趕工合意，亦即，中鼎公司應達
    成趕工目標，及高雄市環保局應依趕工獎金要點給付趕工獎
    金之合意？中鼎公司主張高雄市環保局依趕工獎金要點應給
    付趕工獎金，而以之與高雄市環保局之請求為抵銷，並反訴
    請求給付抵銷之餘額，是否有理由？
  (六)如兩造間未成立趕工合意，中鼎公司依不當得利之法律關係
    ，主張高雄市環保局應給付相當於趕工獎金金額之利益，並
    反訴請求抵銷之餘額，有無理由？
七、高雄市環保局之瑕疵擔保損害賠償請求權是否已罹於民法第
    498 條之除斥期間或第514 條之時效期間？
  (一)按民法第498 條第1 項規定，第493 條至第495 條所規定定
    作人之權利，如其瑕疵自工作交付後經過1 年始發見者，不
    得主張；第501 條規定，第498 條及第499 條所定之期限，
    得以契約加長，但不得減短。又因可歸責於承攬人之事由，
    致工作發生瑕疵者，定作人除依前2 條之規定，請求修補或
    解除契約，或請求減少報酬外，並得請求損害賠償；定作人
    之損害賠償請求權，因瑕疵發見後1 年間不行使而消滅，各
    為民法第495 條第1 項、第514 條第1 項所明定。而承攬工
    作物因可歸責於承攬人之事由，致工作物發生瑕疵損害，定
    作人依民法第495 條規定請求損害賠償，原屬不完全給付之
    債務不履行問題，民法債編各論基於承攬之性質及法律安定
    性，認應從速行使其權利，於88年4 月21日修正民法第514
    條第1 項時，增列應適用1 年短期時效（自89年5 月5 日施
    行），故應優先於民法總則編第125 條所定15年一般消滅時
    效之適用（最高法院96年度台上字第2622號判決意旨參照）
    。惟工作之瑕疵是否可歸責於承攬人，非瑕疵發生時立即可
    見，則依第514 條第1 項修訂之旨，應於定作人發現可歸責
    之瑕疵事由時，起算1 年之時效期間，始足以保護定作人之
    利益而合於公平。
  (二)查系爭工程契約關於保固期限，於12.2約定：所有之設備、
    材料之保固期間為自正驗合格日起3 年等語（原審卷(一)16頁
    ），足見其瑕疵發現期間已經契約延長為3 年，則中鼎公司
    主張系爭發電機第二次故障時，已逾驗收後1 年，高雄市環
    保局不得再就該瑕疵請求賠償云云，自無足取。再者，系爭
    發電機於89年6 月17日發生第一次故障後，中鼎公司檢送西
    門子公司所出具之英文版檢修報告，其中僅敘及系爭發電機
    之發電機組劇烈振動（severe vibration），致使發電機輸
    出端軟銅帶斷裂（原審卷(一)第59頁背面），而未說明產生劇
    烈振動之原因，迄90年2 月18日第二次故障後，中鼎公司於
    90年6 月27日再檢送西門子公司出具之英文版檢修及事故分
    析報告，此報告始敘及發電機之故障成因與振動頻率有關（
    原審卷(一)第64頁背面）。據上，堪認高雄市環保局於90年6
    月27日收受中鼎公司檢送該檢修及事故分析報告後，始得確
    知二次故障之發生與系爭發電機之振動頻率相關，而屬發電
    機設計或安裝上之瑕疵；中鼎公司指其於故障發生當時即知
    其原因，尚屬無據。是高雄市環保局於91年6 月6 日提起本
    件訴訟，均未罹於民法第514 條第1 項所規定瑕疵擔保損害
    賠償請求權之1 年時效期間。從而，中鼎公司抗辯高雄市環
    保局之瑕疵擔保損害賠償請求權已罹於消滅時效，洵無可採
    。
八、系爭發電機發生二次故障，原因為何？是否可歸責於中鼎公
    司？高雄市環保局依民法第495 條第1 項瑕疵擔保責任之規
    定或第227 條不完全給付之法律關係，請求中鼎公司賠償所
    受損害，有無理由？
  (一)據行政院公共工程委員會就系爭發電機二次故障原因鑑定結
    果，稱：1.根據國外研究文獻和實際運轉經驗，當機組之共
    振頻率在電力系統頻率（60HZ）或兩倍電力系統頻率（120H
    Z ）之各±5%範圍內時，很容易產生扭轉振動之共振現象，
    造成設備損壞。系爭發電機二次故障皆因Ⅴ相可撓性連接器
    Ⅵ端燒毀毀所致，燒毀之原因，依西門子公司之測試，是因
    共振頻率（Natural Frequency ）發生在120HZ ，此恰為電
    力系統頻率（60HZ）之兩倍頻率，故可能發生扭轉振動現象
    而發生上述事故；2.西門子公司於第二次故障後，將可撓性
    連接器改為剛性連接器，以便將汽輪發電機組之共振頻率偏
    移至扭轉振動頻率範圍外，修改後至今未再發生問題；3.本
    案係統包工程，在採購時對汽輪發電機組之相關要求，按慣
    例僅作功能性之一般規定，並未特別針對機組之振動頻率有
    所規範，尤其本機組係為能源回收所購置，其容量不大，更
    不可能詳列規範振動之需求。再者，就一般工程實務面而言
    ，機械共振在機電設計時，理論上雖然可以估計，但實際上
    大部分廠家並未做此種估算，絕大多數都是問題發生後才在
    現場作測試調整，以解決問題；除非業主在規範中特別指定
    作特殊辦理，對於發電專用之大型汽輪發電機組，通常也是
    這樣辦理。本案發生故障之發電輸出連結器，僅為整體工程
    之一個小配件，依一般工程慣例在工程完工時，主要係著重
    在整體工程功能之發揮與否，至於小配件是否正常運作則可
    由一定期限之保固期限來加以驗證；(四)第一次故障時，承包
    商未做自然頻率測試及徹底調整配重，致再發生第二次事故
    ，安裝與調試者應對此第二次事故負大部分責任；依業界慣
    例，現場之安裝與調試對於共振頻率之調整非常重要，其辦
    理者應負大部分責任，但設計者和安裝與調試者之間應負責
    任之比例難以量化，故無法界定其個別應負責任之百分比例
    ；因本工程係以統包方式發包，故設計、安裝與調試之責，
    應由工程統包之中鼎公司一併負責等語，有鑑定書2 件在卷
    可按（原審卷(二)第67至70頁、167 至173 頁）。該鑑定結果
    合於系爭工程以統包方式發包，由中鼎公司負責全部工程之
    設計、安裝、調試，進而試運轉操作之契約模式，並經審酌
    工程實務及慣例，足資為本件統包商就工程瑕疵是否可歸責
    之判斷依據。
  (二)依上開鑑定意見所示，中鼎公司就系爭發電機第一次發生故
    障，固應負統包商之瑕疵擔保責任，並已責由製造廠商西門
    子公司派員於合理修復期間修復完畢，惟鑑定意見同時審酌
    本案在採購時，對汽輪發電機組之相關要求，按慣例僅作功
    能性之一般規定，並未特別針對機組之振動頻率有所規範，
    認關於機械是否有共振問題，應依工程實務，由一定期限之
    保固期來加以驗證，於問題發生後才在現場作測試調整，以
    解決問題。而本件高雄市環保局並未舉證其特別針對發電機
    組之振動頻率有所規範，即難認中鼎公司就系爭發電機組第
    一次故障之發生有可歸責事由。再者，該鑑定意見以承包商
    於第一次故障發生後，依工程實務，即應在現場作測試調整
    ，以解決問題；其未做自然頻率測試及徹底調整配重，致再
    發生第二次事故，故認安裝與調試者應對此第二次事故負大
    部分責任等語，即認安裝與調試者未盡測試、調整義務，就
    第二次故障之發生有可歸責之事由，換言之，中鼎公司就系
    爭工程係依統方包式承作，如曾責令製造商西門子公司就機
    機械故障原因詳為測試調整，即不致發生第二次相同原因之
    故障，故應就第二次故障，負債務不履行之損害賠償責任。
    從而，高雄市環保局僅得就系爭發電機第二次故障所生損害
    ，依民法第495 條第1 項規定，請求中鼎公司為賠償；其就
    第一次故障之發生，尚不能證明中鼎公司有可歸責事由，不
    能依同條項及民法第227 條之規定為請求。又民法第495 條
    第1 項之定作人損害賠償請求權，以承攬人有可歸責事由為
    前提，並未以承攬人於合理期間修復為解免賠償責任原因；
    至多僅得作為損害計算之基礎。是中鼎公司抗辯其在合理期
    間修復，得解免損害賠償責任，亦屬無據。
  (三)西門子公司固陳稱：系爭發電機與基座之共振干擾（即自然
    頻率之疊加），或其他用戶相關設備，例如發電廠區之凝結
    系統或網路故障，可能是促使或直接導致臨界震動及相關損
    害之原因等語。惟系爭發電機故障之根本原因，在於機組原
    先之共振頻率為120HZ ，若機組之共振頻率不是120HZ ，即
    使發生短路或負載跳脫等電力系統之事故，機組仍不致損壞
    ，且實際上西門子公司於第二次故障後，經調整配重使共振
    頻率偏離120HZ ，至今即未再發生類似事故，已如前述，是
    足以證明基座應未發生共振干擾之情形，且可排除其他相關
    設備例如發電廠區之凝結系統或網路故障之原因，即上開鑑
    定意見亦同此認定（原審卷(二)第170 至171 頁）。是西門子
    公司此部分所述，尚無從採為有利於中鼎公司之認定。
  (四)中鼎公司另辯稱：系爭發電機係由西門子公司負責設計、製
    造、安裝及調校試車等工作，不應責由伊負責等語。惟中鼎
    公司為系爭工程之承攬人，西門子公司則為供應系爭發電機
    之下游設備商，西門子公司就所提供之發電機組瑕疵，固應
    依雙方之供應契約向中鼎公司負契約上責任，惟其與高雄市
    環保局間並無任何契約關係，高雄市環保局尚不得向其為契
    約上之請求。是系爭發電機安裝、調試之瑕疵，應由系爭工
    程承攬人之中鼎公司負瑕疵擔保責任或契約上債務不履行之
    賠償責任。中鼎公司此部分抗辯，核無足採。
  (五)中鼎公司及西門子公司雖均陳稱：系爭發電機配有自動同步
    裝置及自動保護裝置，前者可避免非同步網路相互連接，且
    頻率及相位差亦可自動調整，後者則可防止短路及負載跳脫
    ，是上開故障應係高雄市環保局所屬人員操作不當所致，應
    由其負擔6 成以上之責任等語。惟自動保護裝置之目的及功
    能，係針對電力系統短路或設備故障發生時，做負載跳脫之
    動作，以便隔離故障避免災害擴大，而非利用保護裝置來防
    止短路及負載跳脫，或進而避免扭轉振動之產生；發電機配
    有自動同步裝置，固可避免非同步網路相互連接，且頻率及
    相位差亦可自動調整，惟電力系統短路或負載跳脫一般屬於
    系統或設備故障，應與操作人員之操作無關，此亦據上開鑑
    定書說明在卷（原審卷(二)第170 頁）。是系爭發電機配有自
    動同步裝置及自動保護裝置，並無從推認上開二次故障係高
    雄市環保局所屬人員操作不當所致；中鼎公司等所為過失相
    抵之抗辯，即無足取。
  (六)從而，高雄市環保局請求中鼎公司賠償第二次發電機故障事
    故所受損害，包括支出購電費損害1258萬7883元及售電費損
    失2234萬4307元，合計3493萬2190元，為有理由，應予准許
    ；其請求賠償第一次發電機故障事故所受支出購電費損害及
    售電費損失部分，為無理由，應予駁回。
九、兩造間就系爭工程有無成立趕工合意；中鼎公司主張高雄市
    環保局依趕工獎金要點應給付趕工獎金，以之與高雄市環保
    局之請求為抵銷，並反訴請求給付抵銷之餘額，是否有理由
    ？
    中鼎公司主張：高雄市西青埔衛生掩埋場原來預計84年底租
    約到期時封場，因高雄市政府未能履行承諾，引發居民抗爭
    ，嗣市政府與民眾達成西青埔掩埋場繼續延用至88年6 月30
    日之最後期限，故南區資源回收廠確有提早完工運轉之政策
    上需要；高雄市環保局於87年1 月26日即發函中鼎公司，請
    配合市府政策，加速趕工，再於同年2 月21日發函要約中鼎
    公司趕工，已經中鼎公司於同年3 月12日回函承諾同意配合
    趕工，則兩造間已達成趕工契約之意思表示一致，嗣高雄市
    環保局又於88年3 月3 日召集趕工作業會議，就趕工補償金
    額討論後，決定由南區資源回收廠依據趕工獎金要點，研議
    相關要件報環保局核辨，及作成結論，請中興公司確認本案
    是否符合趕工獎金要點後函復本廠，中興公司其後已於88年
    3 月16日回覆高雄市環保局，認符合趕工獎金要點之規定，
    建請南區資源回收廠依該要點報經上級主管機關審查同意，
    而中鼎公司則繼續趕工，並提前完工131日，足見兩造間已
    成立趕工合意；高雄市環保局其後縱未陳報上級高雄市政府
    同意，而以未經上級審查同意為由，拒不給付趕工獎金，顯
    然故意使條件不成就，亦有民法第101 條第1 項之適用，應
    依趕工獎金要點給付趕工獎金7666萬1918元等語。經查：
  (一)高雄市環保局於87年1 月26日、同年2 月21日先後發函中鼎
    公司，內容均以：為因應本市西青埔衛生掩埋廠88年6 月關
    閉，確保南區資源回收廠提早完工運轉，請貴公司配合市府
    政策，加速趕工辦理等語（本院卷(一)53頁，原審卷(二)7 頁）
    ，均屬業主促請承商配合趕工之旨，並無對中鼎公司要約成
    立趕工契約之意。而中鼎於87年3 月12日函覆高雄市環保局
    時，始表示「本公司當極力配合辦理，惟建廠成本將因而大
    幅增加，請儘速核定如附件一之補償方案並修訂合約」等語
    （原審卷(二)8 至12頁），即提出「給予補償並修訂合約」之
    要約暨附件之補償方案。其後中鼎公司陸續提出「趕工建議
    補償方案之補充說明」、「南區資源回收廠提早試運轉預估
    成本增加及補償之售電金額」與「合約修改建議」、「提早
    試運轉可行方案」等（本院卷(一)118 至127 頁），惟均未曾
    經高雄市環保局為核可之意思表示或修訂合約。
  (二)高雄市環保局於87年8 月12日召集「研商因應本市西青埔衛
    生掩埋場88年6 月關閉，南區資源回收廠提早完工運轉之可
    行方案會議」，中鼎公司於該次會議中仍為簡報說明可行方
    案，惟經中興公司表示：趕工所需額外支出及提早垃圾試燒
    賣電收入，建請統包商研擬具體趕工計畫並予詳細分析及量
    化；中央信託局表示：本案如須變更合約，依規定須報請高
    雄市政府及審計部高雄市審計處同意後方得辦理；環保局稱
    ：請中鼎公司將提早完工所定增加之成本及可能減少之成本
    及相關售電收入等提出具體之數據，以為合理評估之參考，
    本案如經協議成立，應依法完成法定程序，並配合修正契約
    內容；包商所提資料應請中興公司先行評估可行性及相關法
    令等語，並作成「本案未正式探討是否給予趕工誘因之前，
    實際上南區資源回收廠已趕工3.5 個月，市府予以肯定，本
    項事實在本案應予充分考量」、「中鼎公司應就與會代表意
    見，提出趕工成本效益關係及預期售電收入，予以嚴謹量化
    分析，經中興公司審核後再由南區資源回收廠就量化部分先
    行召開研商會議」、「本案辦理過程應依法令程序嚴謹辦理
    」之結論（本院卷(一)128 至131 頁）。是中鼎公司在會議討
    論過程，應得認知兩造間如欲合法成立趕工契約，必須先由
    中興公司就中鼎公司提出之趕工額外支出及提早垃圾試燒賣
    電收入等量化資料，先行評估可行性等，再經南區資源回收
    廠研商、變更合約，及報請高雄市政府、審計部高雄市審計
    處同意等法定程序，且中鼎公司實際上已有趕工之事實，並
    非因成立趕工契約始開始趕工。從而，亦足以推認，兩造在
    依上開程序達成意思表示合致、變更契約及完成報高雄市政
    府同意之法定要件前，均屬契約變更之磋商階段，非得逕以
    中鼎公司有趕工事實及提出補償方案，認雙方已成立趕工契
    約或契約已合法生效。
  (三)南區資源回收廠於88年3 月3 日召開趕工作業會議，會議紀
    錄結論記載：「一為確保南區資源回收廠6 月底前垃圾能進
    廠試燒，經中興公司研提相關趕工目標期限如下：(1)自88年
    6 月30日零時起開始接收垃圾進行試運轉焚化作業，…(2)88
    年11月15日前依統包合約規定完工。二上開二項期限目標要
    件經與會代表充分討論後達成共識。三請中興公司於本會議
    紀錄文到3 日內確認本案是否符合行政院87年12月14日趕工
    獎金要點後函復本廠，俾據以報局憑辨。」並由高雄市環保
    局於88年3 月8 日檢送該會議紀錄予中鼎公司。該會議結論
    固就88年6 月30日零時起開始接收垃圾進行試運轉焚化作業
    ，及88年11月15日前依統包合約規定完工之趕工目標期限達
    成共識，然該會議係由南區資源回收廠召集，高雄市環保局
    並未參與，且依結論三所示，仍須經中興公司確認本案是否
    符合趕工獎金要點後，據以報局憑辦；換言止，仍須報高雄
    市環保局後憑辦，且依上開高雄市環保局87年8 月12日召集
    之會議紀錄所示，應經變更契約及完成報高雄市政府同意之
    法定要件，始得認已合法成立中鼎公司所主張之有補償對價
    之趕工契約。而中鼎公司固提出中興公司於88年3 月16日對
    南區資源回收廠函，略以：本公司認似可符合趕工獎金要點
    第2 點第1 項第(二)款規定之情形，建請貴廠依該要點規定報
    經上級主管機關審查同意等語（本院卷(一)108 頁），然中興
    公司僅立於協助系爭工程進行之地位，並無代理高雄市環保
    局為意思表示之權限，其所為建議，並不等同高雄市環保局
    所為意思表示，且依上開會議結論，該建議仍須陳報高雄市
    環保局，及經高雄市政府、審計部高雄市審計處同意等法定
    程序，始得成立生效。而中鼎公司未能提出該88年3 月3日
    會議之後，高雄市環保局曾就中興公司所為建議方案為同意
    之表示；甚至高雄市政府於88年5 月5 日召集會議討論結果
    ，以系爭工程合約未明訂趕工計畫，且市府並未編列趕工獎
    金預算，如欲援用趕工獎金要點，似有未妥等語（本院卷(一)
    109 至112 頁），是應認中鼎公司未能舉證兩造間曾成立高
    雄市環保局應依趕工獎金要點給予補償之趕工合約，其據以
    請求高雄市環保局給付趕工獎金，即無所據。
  (四)又高雄市環保局業依中興公司88年3 月16日函覆建議內容，
    報請高雄市政府於同年5 月5 日召集「研商確保本市南區資
    源回收廠本年6 月底前垃圾能進廠試燒以接續西青埔掩埋場
    關閉後之垃圾處理會議」，由中興公司於會議中說明可行方
    案，惟主計處認系爭工程合約無趕工計畫且未編列趕工獎金
    預算，而作成上述不予認可之結論，有該會議紀錄可稽，參
    以兩造間就系爭工程契約，迄未達成契約變更之意思表示合
    致，按之上揭說明，就趕工相關條件，仍屬磋商階段，且中
    鼎公司早即有趕工、進度超前之事實，非因成立趕工契約、
    為履行契約所為之趕工，是亦難認高雄市環保局有以不正當
    行為阻止契約條件成就之情事；中鼎公司主張應適用民法第
    101 條規定，認已成立趕工契約，核無理由。
  (五)從而，中鼎公司主張高雄市環保局應給付趕工獎金，得以該
    債權與高雄市環保局本件請求為抵銷，並反訴請求高雄市環
    保局給付抵銷之餘額，為無理由。
十、如兩造間未成立趕工合意，中鼎公司依不當得利之法律關係
    ，請求高雄市環保局給付相當於趕工獎金金額之利益，有無
    理由？
    中鼎公司另主張：高雄市環保局因系爭工程提前131 日完工
    ，受有相當利益，應返還所受利益予中鼎公司等語。經查：
  (一)按民法第316 條規定，定有清償期者，債權人不得於期前請
    求清償，如無反對之意思表示時，債務人得於期前為清償。
    是定有清償期之債務，債務人固有依債務本旨，於清償期為
    清償之義務；債權人並無請求期前清償之權利，惟除期前清
    償將造成債權人孳息、收益減少，或期前交付標的物將造成
    債權人空間利用之不便利，或清償期前債權人尚無法受領標
    的物等因素，而為相反之約定外，債務人就其所負擔之債務
    原有期前清償之權利。且債務人於清償期前依債務本旨為給
    付後，其債務因清償而消滅，即不得再主張因清償期未屆至
    而請求返還所為之給付，此觀諸民法第180 條第2 款規定之
    旨亦明；換言之，債務人既係基於契約關係，依債務本旨而
    為履行，致其債務消滅，除當事人間另有約定外，即無從主
    張債權人受有期前履行之利益，而為契約外之請求。
  (二)自系爭工程進行期間，上述兩造間往來函文暨會議內容觀之
    ，高雄市環保局固曾促請中鼎公司趕工，以達成西青埔垃圾
    掩埋場於88年6 月30日封閉、南區資源回收廠銜接運轉之政
    策目標，且中鼎公司一開始即有工程進度超前之事實，惟兩
    造一再就中鼎公司所提出趕工增加成本、提早運轉售電收入
    之數據，及修改合約、給付趕工獎金之可行性為磋商，始終
    未能達成意思合致。而中鼎公司就系爭工程契約之履行，較
    合約期限提前131 日完工，然並未逾越合約約定之施作範圍
    ，按之上開說明，仍屬依債之本旨所為給付；中鼎公司主張
    高雄市環保局受有期前清償之利益，應依不當得利之法律關
    係，給付相當於依趕工獎金要點第3 點第1 項規定計算之趕
    工對價金額7666萬1918元，而以之與高雄市環保局之本件請
    求為抵銷，並反訴請求給付抵銷之餘額，即屬無據。
十一  綜上所述，高雄市環保局本於兩造間承攬契約之法律關係，
    依民法第495 條第1 項規定，請求上訴人賠償所受損害，於
    3493萬2190元，及自起訴狀繕本送達翌日即91年6 月14日起
    至清償日止，按週年利率百分之五計算之法定遲延利息範圍
    內，為有理由，應予准許；逾此所為請求，為無理由，應予
    駁回。中鼎公司主張依兩造間趕工契約或不當得利之法律關
    係，高雄市環保局應給付其7666萬1918元本息，尚屬無據；
    其主張以該7666萬1918元本息債權與高雄市環保局之本件請
    求為抵銷，及反訴請求高雄市環保局給付抵銷之餘額，均無
    理由，應予駁回其抵銷之抗辯及反訴之請求。又兩造均陳明
    願供擔保聲請為准、免假執行之宣告，就上開應准許部分，
    核無不合，爰分別酌定相當之擔保金額准許之；至於兩造敗
    訴部分，其假執行之聲請均失所附麗，應併予駁回。原審就
    本件本訴超過上開應准許部分，認高雄市環保局之損害賠償
    請求權存在，及認中鼎公司對高雄市環保局有趕工獎金7666
    萬1918元之本息債權，與高雄市環保局之本件請求為抵銷後
    ，高雄市環保局已無餘額可得請求，而駁回高雄市環保局全
    部之請求；就反訴部分，認中鼎公司尚有債權餘額2080萬
    6085 元 ，而准許中鼎公司反訴請求高雄市環保局給付2080
    萬6085 元 本息，並為准、免假執行之宣告，均有未洽。高
    雄市環保局上訴意旨就原審判決其敗訴部分，指摘原判決不
    當，求予廢棄改判，於反訴及上開本訴應准許部分，為有理
    由；於本訴不應准許部分，為無理由，應予駁回其此部分上
    訴。中鼎公司上訴意旨指摘原審就反訴判決其敗訴部分不當
    ，求予廢棄改判，為無理由，應予駁回其上訴。又本件事證
    已臻明確，兩造其餘攻繫、防禦於終局判決結果不生影響，
    爰不予一一論究，附此敘明。
據上論結，本件高雄市環保局上訴為一部有理由，一部無理由；
中鼎公司上訴為無理由，依民事訴訟法第450 條、第449 條第1
項、第79條，判決如主文。
中    華    民    國    99    年    6     月    22    日
                            民事第一庭
                                審判長法官  黃金石
                                法      官  林健彥
                                法      官  謝肅珍
以上正本證明與原本無異。
如對本判決上訴，須於判決送達後20日內向本院提出上訴狀，其
未表明上訴理由者，應於上訴後20日內向本院提出上訴理由書（
均須按他造當事人之人數附繕本）。上訴時應提出委任律師或具
有律師資格之人之委任狀，並依附註條文規定辦理。
中    華    民    國    99    年    6     月    22    日
                                書  記  官  馬蕙梅
附註：
民事訴訟法第466 條之1 ：
對於第二審判決上訴，上訴人應委任律師為訴訟代理人，但上訴
人或其法定代理人具有律師資格者，不在此限。
上訴人之配偶、三親等內之血親、二親等內之姻親，或上訴人為
法人、中央或地方機關時，其所屬專任人員具有律師資格並經法
院認適當者，亦得為第三審訴訟代理人。
第1 項但書及第2 項情形，應於提起上訴或委任時釋明之。

司法院資訊處製作；財團法人民間司法改革基金會備份。
